臺灣高等法院刑事判決　　　　　　　　99年度上易字第2771號
上　訴　人　臺灣宜蘭地方法院檢察署檢察官
被　　　告　李玉成
上列上訴人因被告詐欺案件，不服臺灣宜蘭地方法院99年度易字
第425號，中華民國99年11月9日第一審判決（聲請簡易判決處刑
案號：臺灣宜蘭地方法院檢察署99年度偵字第1726號），提起上
訴，本院判決如下：
    主  文
上訴駁回。
    理  由
一、聲請簡易判決處刑意旨略以：被告李玉成明知無故要求他人
    提供存摺、帳戶使用者，將可能藉此取得之存摺、帳戶，自
    行或轉由他人遂行財產上詐欺犯罪之目的，竟基於容認該結
    果發生，亦不違背其本意之不確定幫助詐欺取財之犯意，於
    民國98年12月11日，由被告將其先前向宜蘭冬山郵局所申請
    之帳戶（帳號為00000000000000004號）及其妹李佳慧先前
    向宜蘭冬山郵局所申請之帳戶（帳號為00000000000000008
    號）之存摺、提款卡及密碼，寄予自稱「徐偉倫」之真實姓
    名人別不詳男子使用，該人取得被告及其妹李佳慧分別所有
    上開郵局帳戶之存摺、提款卡、密碼後，即與其所屬詐騙集
    團成員，基於意圖為自己不法所有之詐欺犯意聯絡，於98年
    12月17日21時許，由詐騙集團成員撥打李芸昀之電話，向李
    芸昀佯稱其係奇摩網拍賣家，因李芸昀購物誤以約定帳號為
    之，會導致每月被扣款，要求李芸昀至自動櫃員機操作，李
    芸昀不疑有他而陷於錯誤，隨即於同年月18日17時39分許，
    匯款新臺幣（下同）29,987元至李佳慧所有之上開郵局帳戶
    內。因認被告涉犯刑法第30條第1項、第339條第1項之幫助
    詐欺取財罪嫌。
二、按犯罪事實應依證據認定之，無證據不得認定犯罪事實，不
    能證明被告犯罪者，應諭知無罪之判決，刑事訴訟法第154
    條第2項、第301條第1項分別定有明文。又刑事訴訟法第161
    條第1項規定檢察官就被告犯罪事實，應負舉證責任，並指
    出證明之方法。因此，檢察官對於起訴之犯罪事實，應負提
    出證據及說服之實質舉證責任。倘其所提出之證據，不足為
    被告有罪之積極證明，或其指出證明之方法，無從說服法院
    以形成被告有罪之心證，基於無罪推定之原則，自應為被告
    無罪判決之諭知（最高法院92年台上字第128號判例意旨參
    照）。次按認定不利於被告之事實，須依積極證據，茍積極
    之證據本身存有瑕疵而不足為不利於被告事實之認定，即應
    為有利於被告之認定，更不必有何有利之證據，而此用以證
    明犯罪事實之證據，猶須於通常一般人均不至於有所懷疑，
    堪予確信其已臻真實者，始得據以為有罪之認定，倘其證明
    尚未達到此一程度，而有合理性之懷疑存在，致使無從為有
    罪之確信時，即應為無罪之判決（最高法院82年台上字第16
    3號判決、76年台上字第4986號、30年上字第816號判例意旨
    參照）。
三、聲請簡易判決處刑意旨認被告涉犯刑法幫助詐欺罪嫌，無非
    係以：(1)被害人李芸昀、證人李佳慧之證詞；(2)被害人李
    芸昀所有高雄阿蓮郵局郵政存簿儲金簿明細；(3)中華郵政
    股份有限公司宜蘭郵局99年1月14日宜營字第0995000033號
    函附開戶基本資料、交易明細各1份，資為論據。
四、訊據被告固坦承將其與李佳慧之宜蘭冬山郵局帳戶之存簿、
    金融卡及密碼交付予他人之事實不諱，惟堅詞否認有何幫助
    詐欺之犯嫌。辯稱：伊是因為有貸款需求，剛好接獲1位小
    姐來電稱可代辦貸款，所以伊就找那位小姐代辦500,000元
    的貸款。那位小姐說是跟第一銀行辦貸款，到一半，對方說
    貸款沒辦法過，先叫伊匯款9,300元給她，說要抵押3個月才
    能拿回來，之後又說要辦強制公文，要伊再匯21,000元給她
    ，伊就照對方的意思，先後在98年12月14日、98年12月16日
    匯款。那位小姐又說貸款不能下來，需要伊將2本郵局存摺
    寄給她辦財力證明，伊只有1本郵局存摺，所以才跟妹妹李
    佳慧借帳戶，並依對方指示，於98年12月17日將2本存摺、
    金融卡、密碼一起寄給對方，之後電話不通，伊才知道對方
    是詐騙集團，伊並沒有要幫助詐欺集團犯罪的意思等語。
五、經查：
 (一) 被告將其與其妹李佳慧設於宜蘭冬山郵局，帳號分別為00
      000000000000、00000000000000號帳戶之存簿、金融卡、
      密碼交付不詳姓名年籍之人；及李芸昀於98年12月17日晚
      上9時許，接獲詐欺集團成員來電，佯稱其網路購物之扣
      款方式設定錯誤，致李芸昀陷於錯誤，依詐欺集團成員之
      指示操作自動提款機，而於98年12月18日下午5時39分許
      ，匯款29,987元至李佳慧上開帳戶等情，業經被告坦承不
      諱，核與證人李芸昀於警詢之陳述、證人李佳慧於警詢、
      偵查中證述情節相符，並有高雄阿蓮郵局郵政存簿儲金簿
      明細、中華郵政股份有限公司宜蘭郵局99年1月14日宜營
      字第0995000033號函附開戶基本資料、交易明細各1件在
      卷可資佐證，固足堪信為真實。
 (二) 惟被告辯稱其因欲辦理貸款，並應對方要求，於先後匯款
      9,300元、21,000元，之後復郵寄其與李佳慧之郵局存簿
      、提款卡、密碼予對方等情，核與證人李佳慧於警詢、偵
      查中證述：被告對伊說要辦貸款，要做財力證明之用，所
      以向伊借帳戶存摺、金融卡使用，伊將存摺、金融卡、密
      碼給被告，被告說沒多久會還，結果沒還伊，伊問被告，
      被告說他被詐欺集團騙了等情相符（見警卷第3頁背面、
      偵字第1726號卷第11頁）。另依卷附中華郵政股份有限公
      司宜蘭郵局99年7月2日宜字第0990003785號函所附客戶歷
      史交易清單所載，被告宜蘭冬山郵局00000000000000號帳
      戶於98年12月14日、98年12月16日，確實分別有轉帳9,30
      0元、21,000元之資料（見原審簡字卷第19頁），亦與被
      告所辯相符。
 (三) 又查，被告於98年12月14日所轉帳9,300元款項，係轉帳
      至陳慧慧設於國泰世華商業銀行松山分行000000000000號
      帳戶；被告於98年12月16日所轉帳21,000元款項，則係轉
      帳至張榕翔設於花旗商業銀行股份有限公司000000000000
      00號帳戶等情，分別有國泰世華銀行商業銀行松山分行99
      年8月23日（99）國世松山字第142號函、花旗商業銀行股
      份有限公司99年8月12日（99）政查字第36617號函存卷可
      稽（見原審簡字卷第41、46頁）。而陳慧慧上開銀行帳戶
      已列為警示帳戶，陳慧慧並因將上開帳戶出售予詐欺集團
      ，經法院判處罪刑確定等情，分別有國泰世華商業銀行松
      山分行99年9月16日（99）國世松山字第162號函、臺灣屏
      東地方法院99年度簡字第1144號判決存卷可憑（見原審易
      字卷第15頁、第28至30頁）。另張榕翔於另案詐欺案件之
      警詢中，自承將上開帳戶郵寄予他人（見偵字第5983號影
      卷第33頁），而張榕翔上開帳戶業於98年12月17日列為警
      示帳戶，亦有花旗商業銀行99年9月14日（99）政查字第3
      7554號函存卷可稽（見原審易字卷第17頁）。綜上足見被
      告係將前開款項匯入詐騙集團之人頭帳戶無疑。是被告辯
      稱誤以為要辦貸款，受騙而轉帳付款，並交付其與李佳慧
      之金融機構帳戶之存簿、提款卡、密碼等情，尚非全然無
      據。
 (四) 社會上詐欺集團之詐騙伎倆日日翻新，難僅憑學識、工作
      或社會經驗即可知之甚詳。此觀諸詐騙集團之詐騙手法經
      政府大力宣導及媒體大幅報導後，仍有智識程度非低、具
      有工作經驗之被害人受騙而將款項匯入人頭帳戶，或受騙
      提供帳戶之情形自明。若非曾與該詐騙集團有所往來或從
      事專門查緝詐騙集團之工作者，一般人尚難對於社會上之
      詐騙集團行騙手法完全熟悉，是本件被告為辦理貸款，誤
      信對方之說詞，而提供自己與李佳慧金融機構帳戶之存簿
      、金融卡及密碼予詐欺集團，衡情尚非絕無可能。是尚難
      僅以被告交付上開帳戶之存簿、金融卡及密碼等資料之事
      實，遽謂其主觀上有幫助詐欺取財之故意或不確定故意。
六、綜上所述，被告辯稱其係為申辦貸款，受騙而交付其與李佳
    慧之金融機構帳戶存簿、金融卡及密碼，其主觀上無幫助詐
    欺取財犯意等情，尚非無據。而公訴人所舉之事證，尚無從
    說服本院以形成被告確有幫助他人犯罪意思之心證，依上揭
    法條規定及說明，自應為被告無罪之判決。
七、維持原判決及駁回上訴之理由：
    原審依調查證據所得，綜合全案辯論意旨，以無法證明被告
    涉犯上開檢察官聲請簡易判決處刑意旨所指之幫助詐欺犯行
    ，而諭知被告無罪，並說明檢察官原聲請簡易判決處刑部分
    ，業經為無罪之判決，併案部分無從認與原起訴部分有裁判
    上一罪關係，非聲請簡易判決處刑效力所及，無從併予審理
    等情，依法洵無不合。檢察官上訴意旨仍執陳詞，認被告有
    幫助他人詐欺取財之不確定故意云云，核無理由，應予駁回
    。又被告被訴幫助詐欺取財犯行，業經本院維持原審所為無
    罪之判決，檢察官移送本院併辦部分（臺灣宜蘭地方法院檢
    察署99年度偵字第4982、4983號），自難認與起訴部分有裁
    判上一罪之關係，本院自無從併予審究，應退還檢察官另行
    依法處理，併予敘明。
據上論斷，應依刑事訴訟法第368條，判決如主文。
本案經檢察官洪威華到庭執行職務。
中    華    民    國   100    年    2     月    18    日
                  刑事第五庭審判長法  官  李英勇
                                  法  官  劉秉鑫
                                  法  官  白光華
以上正本證明與原本無異。
不得上訴。
                                  書記官  廖鴻勳
中    華    民    國   100    年    2     月    18    日